ACORDAO-COMPLETO-2352215

ACÓRDÃO 4316/2019 ATA 19/2019 - PRIMEIRA CÂMARA

VISTOS, relatados e discutidos estes autos de recurso de reconsideração interposto pelo Sr. João Roberto Pereira de Melo, ex-prefeito do Município de Santo Amaro/BA (gestão 2005-2008) , contra o Acórdão 8040/2017-TCU-Primeira Câmara;
	ACORDAM os ministros do Tribunal de Contas da União, reunidos em sessão da 1ª Câmara, diante das razões expostas pelo relator, em:
9.1. conhecer do recurso de reconsideração, com fundamento nos arts. 32 e 33 da Lei 8.443/1992, para, no mérito, dar-lhe provimento para tornar insubsistente o Acórdão 8040/2017-TCU-Primeira Câmara e julgar regulares com ressalva as contas do Sr. João Roberto Pereira de Melo, com fundamento nos arts. 1º, inciso I, 16, inciso II, 18 e 23, inciso II, da Lei 8.443/1992, c/c os arts. 1º, inciso I, 208 e 214, inciso II, do Regimento Interno, dando-lhe quitação;
9.2. dar ciência desta deliberação ao recorrente.

Recurso de reconsideração contra decisão que julgou irregulares as contas e condenou o gestor ao ressarcimento do dano apurado na aplicação de recursos do Programa de Apoio aos Sistemas de Ensino para Atendimento à Educação de Jovens e Adultos.

Primeira Câmara

Município de Santo Amaro - BA.

3. Recorrente: João Roberto Pereira de Melo (XXX.884.435-XX).

13.1. Ministros presentes: Benjamin Zymler (na Presidência), Bruno Dantas e Vital do Rêgo (Relator).
13.2. Ministro-Substituto presente: Weder de Oliveira.

VITAL DO RÊGO

Ministro-Substituto Augusto Sherman Cavalcanti.

Adoto como parte do relatório a abaixo transcrita manifestação da Secretaria de Recursos (peça 81) nestes autos, que contou com o aval do titular daquela unidade especializada e do representante do MPTCU (peça 82 e 83) :
INTRODUÇÃO
Trata-se de recurso de reconsideração interposto por João Roberto Pereira de Melo (peça 46) contra o Acórdão 8040/2017-TCU-Primeira Câmara (peça 34) , de Relatoria do Exmo. Ministro Augusto Sherman.
1.1  A deliberação recorrida apresenta o seguinte teor:
VISTOS, relatados e discutidos estes autos de tomada de contas especial, instaurada pelo Fundo Nacional de Desenvolvimento da Educação (FNDE) , em desfavor do Sr. João Roberto Pereira de Melo, ex-prefeito do Município de Santo Amaro/BA, gestão 2005-2008, em razão de impugnação parcial de despesas realizadas com recursos repassados ao município, na modalidade fundo a fundo, à conta do Programa de Apoio aos Sistemas de Ensino para Atendimento à Educação de Jovens e Adultos (Peja) , no exercício de 2006, e do Programa Nacional de Apoio ao Transporte Escolar (Pnate) , no exercício de 2008.
ACORDAM os Ministros do Tribunal de Contas da União, reunidos em sessão da Primeira Câmara, ante as razões expostas pelo Relator, em:
9.1. excluir o Município de Santo Amaro da presente relação processual;
9.2. julgar irregulares as contas do Sr. João Roberto Pereira de Melo, condenando-o, com fundamento nos arts. 1º, inciso I, 16, inciso III, alíneas "b" e "c", 19, caput, e 23, inciso III, da Lei 8.443/92, c/c arts. 1º, inciso I, 209, incisos II e III, 210 e 214, inciso III, do Regimento Interno do TCU, ao pagamento da quantia de R$ 160.000,00, com fixação do prazo de quinze dias, a contar da notificação, para que comprove, perante este Tribunal (art. 214, inciso III, alínea "a", do Regimento Interno) , o recolhimento da dívida aos cofres do Fundo Nacional de Desenvolvimento da Educação, atualizada monetariamente e acrescida dos juros de mora, calculados a partir do dia 31/8/2006 até a data do recolhimento, na forma prevista na legislação em vigor;
9.3. aplicar ao Sr. João Roberto Pereira de Melo, com fundamento no art. 19 da Lei 8.443/1992, a multa prevista no art. 57 da mesma lei, c/c art. 267 do Regimento Interno do TCU, no valor de R$ 25.000,00 (vinte e cinco mil reais) , fixando-lhe o prazo de quinze dias, a contar das notificações, para que comprove, perante este Tribunal, o recolhimento da dívida aos cofres do Tesouro Nacional (art. 214, inciso III, alínea "a", do Regimento Interno do TCU) , atualizada monetariamente desde a data deste acórdão até a data do efetivo recolhimento, se for paga após o vencimento, na forma da legislação em vigor;
9.4. autorizar, desde logo, nos termos do art. 28, inciso II, da Lei 8.443/1992, a cobrança judicial das dívidas, caso não atendidas as notificações;
9.5. dar ciência deste acórdão, bem como das peças que o fundamentam, ao Sr. João Roberto Pereira de Melo e ao FNDE/Ministério da Educação; e
9.6. com fundamento no art. 16, § 3º, da Lei 8.443/1992, c/c o § 7º do art. 209 do Regimento Interno do TCU, remeter cópia dos elementos pertinentes à Procuradoria da República no Estado da Bahia, para o ajuizamento das ações civis e penais que entender cabíveis.
HISTÓRICO
Cuidam os autos de TCE instaurada pelo Fundo Nacional de Desenvolvimento da Educação (FNDE) , em desfavor do Sr. João Roberto Pereira de Melo, ex-prefeito do Município de Santo Amaro/BA (gestão 2005-2008) , em razão de impugnação parcial de despesas realizadas com recursos repassados ao município, na modalidade fundo a fundo, à conta do Programa de Apoio aos Sistemas de Ensino para Atendimento à Educação de Jovens e Adultos (Peja) e do Programa Nacional de Apoio ao Transporte Escolar (Pnate) .
O FNDE transferiu ao município de Santo Amaro R$ 356.475,00 para atendimento do Peja, no exercício de 2006, e R$ 72.066,49 para atendimento do Pnate, no exercício de 2008.
Considerando a ausência de documentação apta a comprovar o nexo entre os valores federais transferidos e os pagamentos realizados aos professores, no valor de R$ 160.000,00, por meio do Acórdão 8040/2017-TCU-Primeira Câmara (peça 34) , foram julgadas irregulares as contas do Sr. João Roberto Pereira de Melo. O ex-prefeito também fora condenado em débito (item 9.2) , bem como lhe foi aplicada a multa proporcional ao débito, do art. 57 da Lei 8.443/1992 (item 9.3) , nos termos do decisum supracitado.
Examina-se, nesta oportunidade, o recurso de reconsideração interposto pelo Sr. João Roberto Pereira de Melo (peça 46) contra o citado julgado.
EXAME DE ADMISSIBILIDADE 
O recurso preenche os requisitos de admissibilidade, conforme exigência do art. 33 da Lei 8.443/1992 (Lei Orgânica do TCU) . Refere-se, ainda, a responsável legitimado e meio recursal adequado para impugnar o Acórdão 8040/2017-TCU-Primeira Câmara (peça 34) .
Dessa forma, ratifica-se a proposta de conhecimento do recurso, com efeito suspensivo, formulada no exame de peça 71, acolhida pelo Relator, Ministro Vital do Rêgo Filho, conforme Despacho de peça 73.
EXAME DE MÉRITO
Delimitação do recurso
No recurso trazido (peça 46) , será necessário verificar se houve comprovação do nexo causal entre os valores federais transferidos para o Peja (R$ 160.000,00) e os pagamentos realizados aos professores, tendo em vista a transferência desses recursos para a conta do Fundo de Manutenção e Desenvolvimento do Ensino Fundamental e de Valorização do Magistério (Fundef) do Município.
Da análise do nexo causal
Em sua defesa (peça 46, p. 2) , o recorrente sustenta que os processos administrativos concernentes à execução das despesas estão em poder do Município de Santo Amaro/BA, devendo este ser chamado ao processo para apresentação da documentação comprobatória relativa aos pagamentos impugnados.
Ainda, junta aos autos extrato bancário da conta-corrente 16.769-7, Banco do Brasil, da Prefeitura Municipal de Santo Amaro/BA (peça 46, p. 4-8) .
Nessa perspectiva, requer a reconsideração da multa aplicada, bem como prazo para juntada de novos documentos.
Análise	
Preliminarmente, cabe rememorar o histórico processual. 
Para atendimento do Programa de Apoio aos Sistemas de Ensino para Atendimento à Educação de Jovens e Adultos (Peja) no exercício de 2006, o Fundo Nacional de Desenvolvimento da Educação  (FNDE) transferiu R$ 356.475,00 ao Município de Santo Amaro/BA (PMSA) .
A irregularidade causadora da condenação foi a transferência de R$ 160.000,00 para contas do Fundo de Manutenção e Desenvolvimento do Ensino Fundamental e de Valorização do Magistério (Fundef) , com o argumento de quitação da folha de pagamento, sem apresentação da documentação comprobatória dos pagamentos realizados aos beneficiários indicados, conforme se depreende dos excertos abaixo, colhidos do voto condutor da decisão vergastada (peça 35, p. 2) :
13. Com relação ao pagamento realizado com recursos do Programa Nacional de Apoio ao Transporte Escolar (Pnate) , concordo com a Unidade Técnica e o Ministério Público em afastar a irregularidade indicada, visto os documentos anexados aos autos, que deslindam a suspeição apontada pela CGU.
14. Concordo também com os pareceres constantes dos autos em excluir as irregularidades apontadas no âmbito do Peja no que diz respeito à não devolução do saldo remanescente na conta do Programa, que ficou disponível para o exercício seguinte, e quanto à não cobrança do módico valor correspondente às tarifas bancárias.
15. Quanto aos R$ 160 mil transferidos para as contas do Fundef, com as devidas vênias à unidade técnica, incorporo o parecer correspondente do MPTCU às minhas razões de decidir e o complemento com as considerações a seguir apresentadas.
16. Os recursos disponíveis na conta do Peja no início de 2006, R$ 92.242,77 de saldo do exercício anterior e R$ 60.468,80 de créditos de ordens bancárias em 2 de janeiro, seriam suficientes para custear os salários dos professores por pelo menos quatro meses, considerando a média mensal aproximada de R$ 35 mil (baseada nos pagamentos realizados a partir de setembro) , mesmo descontadas as demais despesas no período. Como as parcelas do Peja voltaram a ser depositadas pelo FNDE a partir do início de maio, não havia razão aparente para que os salários dos profissionais fossem financiados por outra fonte.
17. Ademais, as contas do Fundef destinatárias das transferências do Peja recebem valores também de outras procedências. Assim, como não existem nos autos documentos que comprovem a destinação final dos recursos, não é possível estabelecer um nexo causal entre os valores federais transferidos e os pagamentos realizados aos professores. A comprovação desse nexo é condição considerada relevante para a aprovação das contas, conforme farta jurisprudência deste Tribunal, sendo os Acórdãos 6843/2017 - 1ªC, 13182/2016 - 2ªC e 2908/2015 - Plenário, apenas uma pequena amostra de decisões prolatadas. (Itens do Voto do Ministro Relator, Acórdão 8040/2017-TCU-Primeira Câmara) 
Em sua defesa, o ex-prefeito juntou extrato bancário da conta corrente da PMSA (peça 46, p. 4-7) , onde é demonstrada a retirada de recursos financeiros da conta do Peja para a conta do Fundef, por meio de transferências eletrônicas, sendo uma no valor de R$ 77.000,00 para a conta 13.320-4 - Fundef 40% - e outra no valor de R$ 83.000,00 para a conta 58.022-8 - Fundef 60%, ambas do Município de Santo Amaro/BA. Contudo, não logrou êxito em apresentar provas do efetivo pagamento realizado aos destinatários (professores) , bem como justificativas de que essa "redistribuição" de recursos foi necessária.
Dessa forma, restou prejudicada a comprovação o nexo causal entre os valores federais transferidos e posteriormente retirados da conta do Peja e os pagamentos realizados aos professores.
Dito isto, ante a falta de documentação probatória, tais como recibos, listas de presença, diários de aula, folhas de pagamento ou outros documentos que evidenciem o pagamento aos professores, subsiste a ausência de comprovação da destinação final dos recursos, isto é, os pagamentos realizados aos professores, além da ausência de justificativa da necessidade das transferências desses recursos para contas da Fundef.
A aplicação dos recursos decorrentes da complementação da União ao Fundef e ao Fundeb fora da destinação legal (art. 21 da Lei 11.494/2007 e art. 60 do ADCT) implica a imediata necessidade de recomposição do erário, ensejando a responsabilidade pessoal do gestor que deu causa ao desvio. Nesse sentido, o Acórdão 1824/2017-TCU-Plenário, de relatoria do Min. Walton Alencar.
Sobre o argumento de dificuldade de obtenção de documentos junto à prefeitura, bem como requerimento para realização de diligências ou chamamento ao processo, cabe esclarecer que o impasse, se não resolvido administrativamente pelo gestor, deve ser encaminhado pela via judicial. Dando fundamento ao raciocínio, seguem enunciados extraídos da jurisprudência selecionada:
Eventuais dificuldades do gestor na obtenção dos documentos necessários à prestação de contas dos recursos geridos, inclusive as derivadas de ordem política, se não resolvidas administrativamente, devem ser por ele levadas ao conhecimento do Poder Judiciário por meio de ação própria, uma vez que a responsabilidade pela comprovação da boa e regular aplicação dos recursos públicos é pessoal. (Acórdão 437/2018-TCU-Segunda Câmara, relator Ministro Augusto Nardes) 
Não cabe ao TCU, a pedido do responsável, realizar diligências para obtenção de provas adicionais às que se encontram no processo. Eventuais dificuldades do responsável na obtenção dos documentos necessários à prestação de contas dos recursos geridos, inclusive as derivadas de ordem política, se não resolvidas administrativamente, devem ser por ele levadas ao conhecimento do Poder Judiciário por meio de ação própria, uma vez que a responsabilidade pela comprovação da boa e regular aplicação dos recursos públicos é pessoal. (Acórdão 352/2017-TCU-Primeira Câmara, relator Ministro Benjamin Zymler) 
As dificuldades de ordem política na obtenção de documentos necessários à prestação de contas de recursos de convênio, se não resolvidas com a administração municipal, devem, por meio de ação apropriada, ser levadas ao Poder Judiciário, não cabendo ao TCU garantir ao responsável o acesso à referida documentação. (Acórdão 1731/2014-TCU-Segunda Câmara, relator Ministro Marcos Bemquerer) 
O recorrente junta ainda ao recurso documentos concernentes ao Pnate - Programa Nacional de Apoio ao Transporte Escolar - (peça 46, p. 31-58) , tais como ofícios da Prefeitura, relatórios de tomada de contas especial, declaração e outros, os quais não serão analisados por ausência de sucumbência recursal, uma vez que a irregularidade relativa ao pagamento de R$ 13.785,86 no âmbito daquele Programa foi devidamente justificada e acolhida pela unidade técnica e pelo Ministro Relator do Acórdão recorrido (peça 35, p. 1, item 5) . 
Dessa forma, entende-se pelo não provimento das razões recursais apresentadas.
CONCLUSÃO
Em face da análise das razões recursais apresentadas, concluiu-se que:
	a) não foram apresentados documentos comprobatórios de que os recursos transferidos da conta do Peja para as contas Fundef foram utilizados efetivamente para pagamento dos professores, bem como que houve real necessidade dessa redistribuição de recursos.
	b) as dificuldades na obtenção de documentos necessários à prestação de contas de recursos federais recebidos, se não resolvidas com a administração municipal, devem, por meio de ação apropriada, ser levadas ao Poder Judiciário, não cabendo ao TCU garantir ao responsável o acesso à referida documentação, tampouco realizar diligências para obtenção de provas adicionais.
PROPOSTA DE ENCAMINHAMENTO
Ante o exposto, submetem-se os autos à consideração superior, propondo-se, com fundamento nos arts. 32, I, e 33 da Lei 8.443/1992:
	I - conhecer do recurso de reconsideração interposto pelo Sr. João Roberto Pereira de Melo contra o Acórdão 8040/2017-TCU-Primeira Câmara e, no mérito, negar provimento; e
	II - dar ciência da deliberação ao recorrente e à Procuradoria da República no Estado da Bahia [cf. item 9.6 do acórdão recorrido].
É o relatório.

José Caetano Santiago Valladares (OAB/BA 12.808) e Marcio Caetano de Souza Santiago Valladares (OAB/BA 16.564), representando João Roberto Pereira de Melo.

Subprocurador-Geral Paulo Soares Bugarin.

RECURSO DE RECONSIDERAÇÃO EM TOMADA DE CONTAS ESPECIAL. ARGUMENTOS E CIRCUNSTÂNCIAS FÁTICAS QUE PERMITEM AFASTAR A PREMISSA QUE NORTEOU A CONDENAÇÃO DO RECORRENTE. PROVIMENTO.

TOMADA DE CONTAS ESPECIAL (TCE)

Secretaria de Recursos (SERUR).

Por atender aos requisitos de admissibilidade, conheço do recurso de reconsideração interposto pelo Sr. João Roberto Pereira de Melo, ex-prefeito do Município de Santo Amaro/BA (gestão 2005-2008) , contra o Acórdão 8040/2017-TCU-Primeira Câmara, por meio do qual este Tribunal julgou irregulares suas contas, condenou-o em débito e aplicou-lhe multa fundada no art. 57 da Lei 8.443/1992, no valor de R$ 25.000,00. 
A condenação decorreu de impugnação parcial de despesas realizadas com recursos repassados ao município, na modalidade fundo a fundo, à conta do Programa de Apoio aos Sistemas de Ensino para Atendimento à Educação de Jovens e Adultos (Peja) e do Programa Nacional de Apoio ao Transporte Escolar (Pnate) .
Após a análise detida dos argumentos recursais apresentados, a Secretaria de Recursos (Serur) propôs o não provimento do recurso, por considerar que os argumentos apresentados não tiveram o condão de modificar a deliberação recorrida.
O MPTCU, neste ato representado pelo Suprocurador-Geral Paulo Soares Bugarin, concordou com a proposta da unidade técnica (peça 83) .
Feito esse breve histórico, passo ao exame de mérito do recurso.
Conforme informações do Ministério da Educação (peça 1, p. 6) , o Peja/2006 teve por  objeto "...o custeio, em caráter suplementar, da formação continuada de docentes, da aquisição, impressão ou produção de livro didático, da aquisição de material escolar ou material para os professores, para atendimento dos alunos do ensino fundamental de escolas públicas, matriculados e frequentes nos cursos da modalidade educação de jovens e adultos presencial, que apresentaram matrículas no Censo Escolar INEP/MEC do ano anterior..."
O referido programa, no âmbito do mencionado município, recebeu dos cofres do Ministério da Educação a importância de R$ 356.475,00, em ordens bancárias datadas de 2/5 a 27/12/2006 (peça 1, p. 6) . 
A irregularidade ensejadora da condenação ora recorrida foi a transferência de R$ 160 mil para a conta do então vigente Fundo de Manutenção e Desenvolvimento do Ensino Fundamental e de Valorização do Magistério (Fundef) , sob a justificativa da necessidade de quitação da folha de pagamento dos professores.
A não apresentação da respectiva documentação comprobatória da referida despesa levou este Tribunal a concluir pela ausência de nexo de causalidade entre as transferências e os pagamentos eventualmente realizados e pela possibilidade de desvio dos recursos, o que motivou a condenação em exame.
Considero que existem elementos nos autos que autorizam o provimento do recurso interposto para julgar regulares com ressalva as contas do gestor, conforme passo a tratar.
Um primeiro aspecto a ser mencionado, diz respeito à existência de comprovação nos autos de que o montante imputado como débito foi, de fato, transferido da conta do Peja para contas do então Fundef. 
Apoio a jurisprudência desta Corte de Contas que entende que a transferência da conta específica para outra conta do município já é indício de favorecimento da coletividade, conforme Acórdão 11748/2018-TCU-Segunda Câmara e 12.123/2018-TCU-2ª Câmara. Estabelecido o benefício da municipalidade, este Tribunal tem imputado o débito ao ente federado, aplicando multa ao gestor, conforme Acórdão 2462/2019-TCU-Primeira Câmara, 15.120/2018-TCU-1ª Câmara, 4.727/2018-TCU-2ª Câmara, 2.363/2018-TCU-2ª Câmara e 1.651/2017-TCU-Plenário, dentre outros.
De toda a sorte, o gestor estaria sujeito, no âmbito desta Corte de Contas, à aplicação da penalidade de multa pela prática da irregularidade em questão, com fundamento no disposto no art. 58 da Lei 8.443/1992, conforme o caso.
Não desconheço, entretanto, que, em alguns casos, este Tribunal tem exigido para o julgamento pela regularidade das contas que o gestor, além da comprovação de transferência para a conta municipal, demonstre o nexo de causalidade entre os recursos transferidos e as despesas realizadas, de forma a caracterizar o benefício da municipalidade.
Ocorre que, no caso concreto, entendo que também essa exigência foi adimplida pelo responsável, como passo a expor.
A motivação da questionada transferência de recursos encontra-se consignada no Parecer do Conselho de acompanhamento e controle social sobre a execução do programa (peça 1, p. 83 e 171) , entidade incumbida do acompanhamento e controle social da aplicação dos pertinentes recursos, nos termos da Lei 10.880/2004, que aprovou a respectiva prestação de contas. 
Referido Conselho apontou que um dos problemas na operacionalização do Peja foi o retardo do envio dos recursos, que somente ocorreram em maio de 2006, motivo pelo qual os professores do programa foram inicialmente pagos com recursos do então Fundef. Posteriormente tais recursos foram devolvidos às referidas contas do Fundef, em agosto de 2006, conforme extrato bancário juntado à peça 1, p. 99.
A manifestação do aludido Conselho menciona, inclusive, as contas que custearam inicialmente as despesas com professores (13.320-4 - Fundef 40% e 58.022-8 - Fundef 60%) , que são exatamente as que receberam as transferências que fundamentaram a condenação recorrida.
Lembro a importância que é conferida não só pela lei, mas também por este Tribunal, à manifestação dos conselhos de acompanhamento e controle social em prestações de contas da espécie, motivo pelo qual entendo que o parecer do conselho neste caso, que legitima a aplicação dos recursos em prol da municipalidade, também deva ser considerada.
A retirada de recursos financeiros da conta do Peja para depósito na conta do Fundef foi feita por meio de transferências eletrônicas. Uma, no valor de R$ 77.000,00, para a conta 13.320-4 - Fundef 40% e outra, no valor de R$ 83.000,00, para a conta 58.022-8 - Fundef 60%, perfazendo os R$ 160.000,00 reclamados pelo FNDE, conforme extrato bancário já mencionado.
Observa-se, portanto, que, de fato, parte dos recursos destinados ao Peja foram utilizados para reembolsar gastos relativos ao citado programa previamente assumidos por recursos do Fundef.
A prestação de contas apresentada pelo responsável somente indica o pagamento de professores a partir de setembro de 2006 (peça 1, p. 66) , o que se coaduna com a afirmação, tanto do responsável quanto do conselho fiscalizador, de que anteriormente os referidos pagamentos foram realizados com recursos de outra fonte, qual seja, do então vigente Fundef.
Além disso, a questionada transferência dos recursos não foi um achado de auditoria. Tal informação foi inserida pelo próprio gestor na prestação de contas por ele encaminhada ao órgão concedente (peça 1, p. 79) , fato que, por si só, afasta eventual má-fé. 
Diante disso, a análise do nexo de causalidade entre as despesas realizadas, no caso o pagamento dos professores entre os meses de janeiro e agosto de 2006, e os recursos correspondentes somente poderia se dar nas contas do Fundef daquele exercício, eis que a transferência dos recursos correspondentes da conta do Peja se deu na forma de recomposição dos valores indevidamente gastos daquela conta.
A instrução da unidade técnica que norteou o julgamento a quo questionou a alegada dificuldade na operacionalização do Peja em virtude de atrasos nos repasses do FNDE e, por conseguinte, a necessidade da utilização dos recursos estranhos ao programa, uma vez que o extrato bancário da conta do Peja evidenciaria a existência de repasses em janeiro de 2006, no montante de R$ 60.468,80 e de saldo do exercício anterior no montante de R$ 92.242,77.
O extrato bancário acostado aos autos (peça 1, p. 85-117) não corrobora a afirmação de que havia um saldo anterior de R$ 92.242,77. O saldo anterior consignado no referido extrato era de R$ 693,95 (peça 1, p. 85) , o que corrobora a inexistência de fundo para fazer frente às despesas relativas ao início do exercício. 
Além disso, a referida instrução desconsiderou que a remuneração de professores é uma das despesas de custeio passíveis de ser utilizada com recursos do Peja. Além dela, o Peja também arca com as despesas relacionadas à formação continuada de docentes, à aquisição de material escolar e para os professores, à aquisição ou produção e impressão de livro didático para alunos e professores, ao transporte escolar e à aquisição de gêneros alimentícios, conforme informações coletadas no site do FNDE (https://www.fnde.gov.br/programas/programas-suplementares/ps-educacao-jovens-e-adultos/ps-peja) .
Assim, a conclusão da unidade técnica de que seria questionável a alegada dificuldade financeira para a operacionalização do programa, não encontra lastro nos documentos constantes dos autos, eis que tal conclusão não considerou todas as despesas passíveis de realização no âmbito do citado programa Peja, nem se baseou em nenhum dado concreto constante do processo.
A despeito disto, impende registrar que os recursos objeto das transferências ficaram à disposição do sistema de educação do município, já que não se pode afirmar que os mesmos foram retirados em benefício do responsável, o que excluiria, a meu ver, sua obrigação de ressarcir.
Além disso, há que se registrar que não há prova nos autos que confirme a utilização dos referidos recursos em finalidade diversa da que se destinaram, o que também afasta a responsabilidade do ente federado pelo ressarcimento à União.
Entendo, com isso, caracterizada a prática de desvio de objeto, vez que os recursos foram desviados de um programa para outro, dentro do sistema municipal de educação, mantida a finalidade precípua, muito embora tal irregularidade tenha sido saneada durante a execução das despesas, com a devolução dos recursos irregularmente transferidos à conta própria. 
A este respeito, o Tribunal tem jurisprudência pacificada no sentido de que não há débito quando o desvio é de objeto, conforme Acórdão 3988/2015-TCU-Primeira Câmara e 2.059/2016-TCU-1ª Câmara; 7.110/2014-TCU-2ª Câmara; e 1.313/2009-TCU-Plenário.
Deixo de sugerir a aplicação de multa ao responsável, por entender que, no caso concreto, presente a excludente de culpabilidade relativa à inexigibilidade de conduta diversa, premido que se encontrava o gestor para adimplir o pagamento dos salários dos professores sem o respaldo dos repasses federais originalmente previstos.
	Diante do exposto, VOTO pela adoção da minuta de acórdão que ora trago ao exame deste colegiado.
TCU, Sala das Sessões Ministro Luciano Brandão Alves de Souza, em 11 de junho de 2019.
Ministro VITAL DO RÊGO 
Relator